【裁判字號】    99,消債抗,29
【裁判日期】    990512
【裁判案由】    清算事件
【裁判全文】
臺灣臺北地方法院民事裁定            99年度消債抗字第29號
抗  告  人  甲○○
上列當事人因消費者債務清理事件聲請清算，對於本院民國九十
九年一月二十九日所為九十八年度消債清字第八四號裁定提起抗
告，本院裁定如下：
    主  文
抗告駁回。
抗告費用由抗告人負擔。
    理  由
一、按債務人不能清償債務或有不能清償之虞者，得依本條例所
    定更生或清算程序，清理其債務，消費者債務清理條例第三
    條定有明文。而所謂「不能清償債務」，係指債務人欠缺清
    償能力，對於已屆清償期，且已受請求之債務之全部或主要
    部分，客觀上可預見其為一般且繼續的不能清償之財產狀態
    之謂。又清償能力係由財產、信用、勞力三者構成，若有足
    夠財產、良好之信用、優良之技術或持續不斷之勞力，均屬
    有清償債務之可能。
二、抗告意旨略以：抗告人為國立政治大學之工友，九十八年度
    應收入之薪資為新臺幣（下同）四十六萬五千七百七十五元
    ，扣除（包含年終、考績獎金）被強制執行十五萬五千二百
    六十二元，剩餘三十一萬零五百一十三元，每月平均實領金
    額為二萬五千八百七十六元【（465,775－155,262）÷12＝
    25,876】。然抗告人每月基本生活費用為一萬四千五百五十
    八元，另每月父母生活費用為七千二百七十九元；又抗告人
    每年均有年終、考績獎金之發放，所得稅金部分已於發放時
    同時併入扣除，每年額外應負擔六千三百一十一元，每月平
    均五百二十六元。又租屋費用，雖無租賃契約證明，然依據
    內政部公布之最低計算標準，每人租屋費用為（14,558元×
    28％＝4,076元），抗告人與父母二人同住，共計一萬二千
    二百二十八元，每月租屋費用為一萬六千元，扣抵後尚有三
    千七百七十二元，倘由四位扶養義務人共同分攤後，各扶養
    義務人每月多支出九百四十三元，是抗告人每月僅剩餘二千
    五百七十元（25,876－14,558－7,00000000000＝2,570
    ），無力負擔其與銀行協商第一期至第七十二期，每期償還
    每月五千元方案。原審以抗告人所支出房租部分一萬六千元
    部分未提出以抗告人名義承租之租賃契約，且每月剩餘一萬
    八千二百九十二元，顯有能力繼續償還債權銀行所開出之第
    一階段七十二期每期還款五千元，而不願接受最大債權銀行
    台新銀行所提出之協商方案，難謂抗告人已盡力促成協商之
    成立，形同未確實踐行前置協商程序。為此聲請清算，於法
    並無不合，原裁定顯有不當，爰請求廢棄原裁定等語。
三、經查：
  (一)抗告人因消費借貸、自用住宅借款、信用卡或現金卡對金融
    機構負有二百九十三萬五千六百六十元之債務，於消費者債
    務清理條例施行後，前依中華民國銀行公會會員辦理消費金
    融案件無擔保協商機制，向最大債權金融機構台新商業銀行
    股份有限公司（下稱台新銀行）申請消費者債務清理條例前
    置協商，惟台新銀行於九十八年七月十日以「未能接受顯足
    以負擔之還款方案」之理由而為協商不成立，有原審卷及台
    新銀行前置協商不成立通知書在卷可稽（原審卷第二十九頁
    ），堪信為真。
  (二)經原審向台新銀行函查本件協商情形，該行函覆略以：本行
    審核債務人月收入30,050元計算，扣除債務人必要生活費用
    14,558元，依法應受其扶養者所必要生活費用7,279元後，
    債務人每月尚餘8,213元。本行與其他債權銀行協調，各債
    權銀行同意將債務人之債務總額減免34.66%，並提供債務人
    兩階段還款方案，第一階段分72期、每月還款金額5,000元
    ，第二階段即第73期後，重新審核債務人經濟生活後，再行
    增加清償金額。然債務人僅願從每月清償1,000元，提高至
    每月清償2,000元-3,000元，致未能達成協商。嗣債務人向
    本行表示將聲請更生程序處理債務問題，本行認為每月還款
    5,000元，尚在債務人可還款能力範圍內，故本行遂以未能
    接受足以負擔之還款方案，開立協商不成立證明書等語，有
    該函附卷可稽（見原審卷第七七至八十頁）。
  (三)抗告人任職國立政治大學，九十六年度所得為四十八萬七千
    二百五十四元，扣繳稅額為六千三百十一元，九十七年度所
    得為四十七萬五千八百三十元，扣繳稅額為五千四百十元，
    此有抗告人九十六、九十七年度綜合所得稅各類所得資料清
    單在卷可稽（原審卷第三八、三九頁）。抗告人九十八年一
    至十二月於國立政治大學之薪資所得共計四十六萬五千七百
    七十五元，領取薪資時扣除之所得稅共六千三百十一元，亦
    有聲請人提出之薪資明細附於本院卷可憑，可知聲請人係有
    穩定工作，每年收入為四十六至四十八萬元之譜，平均約四
    十七萬元。
  (四)而消費者債務清理條例之立法目的，係為使不幸陷入經濟困
    境之人得以清理債務、重建生活，並在清理過程中能保有符
    合人性尊嚴之最低基本生活，而非在維持債務人過去慣常之
    寬逸生活，是於評估債務人清償債務之能力時，並非任其主
    張生活費用之數額，否則將造成揮霍無度以致清償債務能力
    降低之人，反而更容易進入更生程序之不公平現象。查抗告
    人居住於臺北市，其每月生活費用，應以行政院主計處公告
    包含食、衣、住、行等各項生活必要費用在內之九十八年度
    臺北市平均每人每月最低生活費一萬四千五百五十八元為計
    算基準，此已包括居住（租屋）所必要之支出在內，抗告人
    主張之租屋費用不應另計。另抗告人之父母育有四名子女，
    每名子女應負擔父母之扶養費為七千二百七十九元（14,558
    ×2÷4＝7,279）。是抗告人每年維持自己生活並履行扶養
    義務所支出之金額約為二十六萬二千四百零四元〈（14,558
    ＋7,279）×12＝262,404〉。則抗告人之年所得，扣除每年
    必要支出後，尚有約二十萬元（470,000－262,404＝
    207,596），則抗告人維持基本生活並履行扶養義務以外，
    每年仍有約二十萬元可供清償債務，抗告人五十八年五月五
    日生，距離勞動基準法第五十四條所定雇主得強制退休年齡
    六十五歲，尚有勞動能力約二十四年，而抗告人具有正常之
    工作能力，可藉由持續付出勞力獲得報酬，且其工作堪稱穩
    定，則每年可供償債金額以二十萬元計算，抗告人至退休時
    應可累計約四百八十萬元供償還債務，參以抗告人之債務總
    額為二百九十三萬五千六百六十元，實難認抗告人欠缺清償
    能力，而無清償債務之可能。
  (五)抗告人雖遭法院強制執行其薪資，每月由薪資中扣除三分之
    一，此有抗告人薪資明細可憑，惟此亦屬清償債務之一部，
    非謂抗告人收入減少，亦與抗告人有無清償能力無涉。抗告
    人既非無清償債務之可能，倘認目前之債務清償方式有調整
    之必要，仍宜本諸償債誠意與各債權人協商債務清償方式，
    藉以重建其經濟生活。
四、綜上，抗告人並無不能清償債務或有不能清償之虞，與消費
    者債務清理條例第三條所規定之情形不合，自應駁回其聲請
    ，原審以抗告人不願接受最大債權銀行台新銀行所提出之協
    商方案，難謂抗告人已盡力促成協商之成立，而駁回抗告人
    清算之聲請。理由雖有不同，然結論並無二致，抗告意旨指
    摘原裁定不當，求予廢棄，為無理由，應予駁回。
五、結論：本件抗告為無理由，依消費者債務清理條例第三條、
    第十一條第二項、第十五條、第一百五十一條，民事訴訟法
    第四百九十五條之一第一項、第四百四十九條第一項、第九
    十五條、第七十八條，裁定如主文。
中    華    民    國    99    年    5     月    12    日
            民事第五庭    審判長法  官  薛中興
                                法  官  莊書雯
                                法  官  高偉文
上為正本係照原本作成
本裁定不得再抗告
中    華    民    國    99    年    5     月    12    日
                            書  記  官  駱俊勳

司法院資訊處製作；財團法人民間司法改革基金會備份。
